【裁判字號】    89,上易,4631
【裁判日期】    891027
【裁判案由】    偽造文書
【裁判全文】
臺灣高等法院刑事判決                          八十九年度上易字第四六三一號
    上  訴  人  臺灣宜蘭地方法院檢察署檢察官
    被      告  丙○○
右上訴人因被告偽造文書案件，不服臺灣宜蘭地方法院八十九年度易字第四七一號，
中華民國八十九年十月二十七日第一審判決（起訴案號：台灣宜蘭地方法院檢察署八
十九年度偵字第一八八一號），提起上訴，本院判決如左：
    主  文
上訴駁回。
    理  由
一、公訴意旨略以：被告丙○○於八十二年二月二十二日受告訴人甲○○之委託，將
    坐落於宜蘭縣羅東鎮○○段第一二八、一四八地號兩筆土地（下稱系爭土地），
    信託登記於其名下。被告為取信於告訴人，亦將系爭土地之所有權狀置放於告訴
    人處，雙方同意倘有使用需要時，被告再向告訴人索取使用。被告明知上揭系爭
    土地所有權狀置放於告訴人處並未遺失，竟於八十九年六月八日向羅東地政事務
    所謊報權狀遺失申請補發，使不知情之承辦人員，將此不實之事項登載在職務上
    所掌管之公文書上，足以生損害於地政機關對土地管理之正確性及原權狀持有人
    ，因認被告涉犯刑法第二百十四條之使公務員登載不實罪。
二、按犯罪事實應依證據認定之，無證據不得推定其犯罪事實。又不能證明被告犯罪
    者，應諭知無罪之判決，刑事訴訟法第一百五十四條、第三百零一條第一項分別
    定有明文。又刑法第二百十四條所謂使公務員登載不實事項於公文書罪，須一經
    他人之聲明或申報，公務員即有登載之義務，並依其所為之聲明或申報予以登載
    ，而屬不實之事項者，始足構成，若其所為聲明或申報，公務員尚須為實質之審
    查，以判斷其真實與否，始得為一定之記載者，即非本罪所稱之使公務員登載不
    實罪，最高法院七十三年台上字第一七一○號判例可資參照。又按土地所有權狀
    之發給，地政機關接受登記申請書時，應即收件，並記載收件有關事項於收件簿
    與登記申請書，地政機關接受申請登記案件後，應即依法審查，申請登記案件，
    經審查證明無誤者，應即登載於登記簿，惟依法應予公告者，不在此限，土地登
    記規則第四十七條至第四十九條定有明文。訊據被告固不否認告訴人有將上揭系
    爭土地借伊名字登記在伊名下，然堅決否認有何公訴人所指訴之犯行，辯稱：因
    為告訴人要求歸還土地，伊以為權狀在伊處保管，伊找不到誤以為遺失，且與告
    訴人發生過口角，故未去問告訴人是否要申請補發，而逕向地政事務所申請補發
    云云。
三、本件公訴人認被告涉有前揭犯行無非以：告訴人指稱權狀係因信託關係為取信告
    訴人而置放於告訴人處，並未遺失，又被告自承「找不到，想問對方（甲○○）
    」，是被告對於系爭土地所有權狀可能置放於甲○○處亦有認識，而被告明知系
    爭土地所有權狀並未遺失，而向羅東地政事務所謊報遺失並申請補發，亦有羅東
    地政事務所八十九年八月十日（八九）羅地一（一七）字第八五八０號函及附件
    可稽等為主要論據。
四、經查：（一）、本件被告申請補發所有權狀之目的，揆諸被告於本院提出之土地
    登記申請書內容（參本院九十年二月十九日訊問筆錄後所附之），在使原權狀作
    廢而取得新權狀，惟地政機關受理被告之申請後尚須對外為一個月之公告，地政
    機關於無人異議完成公告程序後，始於土地登記簿及補發之所有權狀上為正式登
    記，若有權利人提出異議，地政機關認為異議有理由時，該申請將被駁回，業經
    證人即代被告申請補發之代書乙○○到庭結證屬實（參本院九十年二月十九日訊
    問筆錄第四頁）。又本件被告雖委請不知情之代書向宜蘭縣羅東地政事務所申請
    補發所有權狀，惟公告期間因告訴人檢附該筆土地權狀正本提出異議，核符土地
    登記規則第五十一條第一項第二款規定，地政機關不應登記，而駁回被告之申請
    ，有宜蘭縣羅東地政事務所八十九年十月十五日以八九羅地一（一七）字第一０
    八三一號函及所附土地登記案件駁回通知書稿一紙附卷可憑（參原審刑事卷宗第
    十三頁至第十五頁），並有上揭系爭土地之土地登記謄本、土地建物異動清冊及
    駁回通知書稿等附卷可參（參原審刑事卷宗第十六頁至第十八頁）。被告申請補
    發所有權狀既經地政事務所於公告期間駁回被告之申請不予登記，又前開宜蘭縣
    羅東地政事務所函覆之附件內容，即宜蘭縣羅東地政事務所土地登記案件駁回通
    知書稿、登記清冊等亦未記載有何遺失補發，另參諸宜蘭縣土地建物異動清冊及
    系爭土地之土地登記聲請書已於八十九年六月二十三日塗銷補發書狀公告中之註
    記（參原審刑事卷宗第十七頁至第二十二頁），足認承辦本件補發權狀申請之公
    務員經過審查公告後，尚未經地政機關為正式之登記，亦未有何誤為補發之情形
    ，即未生損害於地政機關關於土地登記之正確性及告訴人之權益；（二）、本件
    系爭土地係於民國八十二年二月二十二日信託登記於被告名下，以其時日既久，
    被告是否確實記憶系爭土地之所有權狀為何人所保管，尚有可疑，被告所辯：伊
    以為權狀為伊保管，故於告訴人要求歸還土地時，伊誤以為權狀遺失，始向地政
    事務所申請補發等語，亦非不可採信。綜上所述，被告既非明知「土地權狀未遺
    失」，亦未以遺失之不實事項使公務員登載於職務上所載之公文書，核與刑法第
    二百十四條之犯罪構成要件不符。雖宜蘭縣羅東地政事務所受理前開被告丙○○
    （乙○○代理）補發權狀申請後，宜蘭縣羅東鎮○○段一二八、一四八地號之土
    地登記謄本所有權部之「其他登記事項欄」之註記，已由「（空白）」更新為「
    申請書狀補發公告中八十九年六月八日羅登字地一０六二一０號申請書狀補發公
    告中」，並有宜蘭縣土地建物異動清冊記載明確（參原審刑事卷宗第十七頁），
    惟揆諸前開土地登記規則之說明，上開記載僅係載明本件所有權有人申請遺失尚
    在公告中，屬地政機關受理申請補發後所進行之流程之一，尚非土地登記規則所
    指之登記，不足為被告有罪之依據。本件被告既堅決否認犯罪，公訴人所憑之證
    據尚不能證明被告有何偽造文書之犯行，此外，復查無其他積極證據，足認被告
    確有明知為不實之事項使公務員將登載於職務上所掌之公文書而生損害於公眾或
    他人之情事，揆諸首揭說明，本件尚不能證明被告犯罪。
五、原審以不能證明被告犯罪，而為被告無罪之諭知，核無不合，公訴人上訴意旨以
    系爭土地之土地登記謄本所有權部分「其他登記事項欄」之註記，係由「（空白
    ）」更新為「申請書狀補發公告中八十九年六月八日羅登字第一０六二一０號申
    請書狀補發公告中」，則該公務員業已登載於職務上所掌之公文書，即非原審判
    決所認與刑法第二百一十四條要件不符，又公告期間告訴人檢附所有權狀正本提
    出異議，而羅東地政事務所依法駁回聲請，並不影響於本件被告已完成之犯罪行
    為等語，執此指摘原判決不當，為無理由，應予駁回。
據上論斷，應依刑事訴訟法第三百六十八條，判決如主文。
本案經檢察官劉靜婉到庭執行職務。
中      華      民      國    九十      年      三      月   二十六     日
                            台灣高等法院刑事第十五庭
                                審判長法  官  房  阿  生
                  法  官  胡  泉  田
                                      法  官  鄧  振  球
右正本證明與原本無異。
不得上訴。
                                      書記官  洪  秋  帆
中      華      民      國    九十      年      三      月   二十七     日


司法院資訊處製作；財團法人民間司法改革基金會備份。
